【裁判字號】    98,消債抗,66
【裁判日期】    981030
【裁判案由】    更生程序
【裁判全文】
臺灣嘉義地方法院民事裁定            98年度消債抗字第66號
抗  告  人  甲○○
上列抗告人聲請更生程序事件，抗告人對於民國98年9 月30日本
院98年度消債更字第120號裁定提起抗告，本院裁定如下：
    主  文
抗告駁回。
抗告程序費用新臺幣壹仟元由抗告人負擔。
    理  由
一、原裁定意旨略以：抗告人係於97年2 月間毀諾，其於95、96
    、97年度扣除繳納稅額後之收入分別為578,808 元、567,39
    0 元、642,638 元，該3 年度每月平均收入為49,690元，扣
    除每月必要支出22,355元後，猶餘27,335元，足以支付抗告
    人每月協商金額23,456元，抗告人並無不能清償債務或有不
    能清償債務之虞之情事等語。
二、抗告意旨則以：抗告人於95年間與銀行公會達成分120 期0
    利率、每期償還23,456元之共識後，已履約約1 年多，嗣因
    母親曾因車禍住院開刀，目前還需長期醫療復健，所費不貲
    ，先前皆向舅舅借款支應，但舅舅有自己家庭要照顧，不堪
    長期負擔，致使抗告人肩負法定扶養義務而增加支出負擔，
    顯非當初協商時所能預料，抗告人父親無固定收入，胞弟更
    為待業一族，無法分擔抗告人對於母親之照料，致使抗告人
    因而無力履行原先協商條件，因而毀諾。原審將母親每月需
    支出之民俗醫療復健費用5,000 元剔除，但民俗醫療現階段
    雖未納入全民健保之範疇，亦不乏為社會民間習俗所推崇，
    法院對之應予尊重，不能據以忽略審理債權銀行對於抗告人
    斯時再協商請求之處理態度。抗告人於毀諾期間雖續繳己身
    保險，但一般人壽、醫療、防癌險種，均屬繳費滿20年後即
    可保障終身性質，費用不高，倘若中途捨棄，則保障終身之
    構想自當前功盡棄，況抗告人最終仍因無力繳納，致保單失
    效。抗告人曾於97年10月間再與最大債權銀行請求債務延長
    還款期限，降低每月還款金額，並非無處理債務誠意，詎料
    銀行竟無視抗告人苦衷，拒絕協商又悍然對抗告人所得薪資
    強制執行，不計抗告人日前履約還款及遭扣薪數額，並將抗
    告人債務數額拉回95年協商前284 萬餘元，始願協商，原審
    經抗告人陳明上情，未列入審酌並敘明於裁定書內，使抗告
    人遭債權人銀行予取予求，陷於惡性循環之債務窘境中自生
    自滅。抗告人因長期照料母親，經常需與同事換班而時有糾
    葛，並為減少因地理因素產生之往返車資賃屋而居之開銷，
    乃自原任職之佑林醫院離職，並在住所另覓新職，原審認抗
    告人此舉乃為脫免債權銀行依法扣薪強制執行容有誤解。綜
    言之，抗告人確存有不能清理債務之情形，且於毀諾當時，
    因家累而有不可歸責於己之事由，請准予開始更生程序，據
    以從事債務清理，並對於是否開始更生程序准駁之際，先准
    許抗告人保全之聲請，以維抗告人經濟生活之重建及各債權
    銀行平均受償之權益云云。
三、按「聲請更生或清算不合程式或不備其他要件者，法院應以
    裁定駁回之」「債務人與金融機構協商成立者，不得聲請更
    生或清算。但因不可歸責於己之事由，致履行顯有重大困難
    者，不在此限」「本條例施行前，債務人依金融主管機關協
    調成立之中華民國銀行公會會員辦理消費金融案件無擔保債
    務協商機制與金融機構成立之協商，準用前項之規定」，消
    費者債務清理條例第8 條前段、第151 條第5 項、第6 項分
    別定有明文。是債務清償方案成立後，應由債務人按其條件
    履行，如因事後發生情事變更，在清償期間收入或收益不如
    預期，致該方案履行困難甚或履行不能，因不可歸責於己，
    始能准許債務人聲請更生或清算，以避免債務人任意毀諾已
    成立之協商，濫用更生或清算之裁判上債務清理程序。從而
    ，所謂「不可歸責於己之事由」，應係指客觀上聲請人之支
    出增多，或收入、收益減少，非其成立協商時所能預期，諸
    如物價上漲而成本增加、家屬患病等以致支出增加，或因病
    無法工作、僱佣之公司倒閉或裁員、失業、減薪等以致收入
    減少等情形，始足當之。又本件抗告人乃於97年2 月間毀諾
    ，故本院在審酌抗告人毀諾是否非可歸責於己時，應以斯時
    之薪資、支出狀況認定之，方屬合理，合先敘明。
四、經查，(一)抗告人前曾於95年10月15日與最大債權銀行即台新
    銀行就無擔保債務金額2,814,721 元成立協商條件，分120
    期、利率0%、每月償還23,456元，聲請人自95年10月起依約
    繳納至97年2 月即毀諾未再依約履行等情，有更生聲請狀、
    協商機制協議書、無擔保還款計劃書在卷可佐。(二)又抗告人
    原任職佑林顧問有限公司受派遣於嘉義醫院擔任護士與個案
    管理師工作，95、96、97年度扣除繳納稅額後之收入分別為
    578,807 元（590,831-12,024）、567,390 元（590,850-23
    ,460）、642,638 元（650,350-7,712 ），有上開年度聲請
    人臺灣省南區國稅局綜合所得稅各類所得清單可證，且經抗
    告人於原審調查時陳述明確，以此換算上開3 年度聲請人每
    月平均收入應為49,690元（計算式：（578,807+567,390+64
    2,638 ）/36=49,689.6元以下四捨五入）。(三)抗告人主張每
    月生活必要費用包含膳食費5, 000元、交通費3,000 元、母
    親醫療費5,000 元、房租5,000 元、勞保費659 元、健保費
    599 元、電費1,270 元、電信費2,000 元、母親扶養費4,91
    5 元等項，總計27,443元此節，其中母親醫療費用部分，據
    抗告人於原審所陳，係其母每月接受民俗療法治療支出，惟
    未見抗告人提出任何費用單據以佐，故是否有該等費用支出
    ，已屬不能證明，再因我國已有全民健康保險法提供醫療保
    健服務，被保險對象在保險有效期間，發生疾病、傷害、生
    育事故時，得依全民健康保險法之規定給予保險給付（全民
    健康保險法第1 條、第2 條參照），已足以因應一般醫療之
    需求，此外亦無明確證據足以證明聲請人之母有接受民俗療
    法之必要及療效，是聲請人所列本項支出，自不能列計。又
    抗告人母親黃美穗因車禍受傷而致失能，領有殘障補助每月
    4,000 元，復據抗告人於原審陳明在卷，並有身心障礙手冊
    、高雄醫學院診斷證明在卷可稽；抗告人雖主張其弟蔡孟宏
    為待業一族，並無收入，無法與抗告人分擔扶養母親之必要
    費用，惟蔡孟宏名下擁有房屋、土地各1 筆，總價值1,612,
    678 元；其96年度所得總額18,955元（含利息所得1,393 元
    、3,684 元；其他所得918 元；執行所得12,960元）、97年
    度所得總額111,873 元（含利息所得2373元、薪資所得109,
    500 元），其中利息所得以年利率2%計算，則蔡孟宏96年度
    存款總額達253,850 元、97年度存款亦有47,460元，參據上
    情，本院認抗告人之弟蔡孟宏應有能力與抗告人分擔扶養母
    親黃美穗之責，抗告人前揭相反主張為無可採，故抗告人應
    負擔之母親扶養費用應依98年台南市最低生活費每人每月9,
    829 元為標準，減去殘障補助每月4,000 元，由抗告人負二
    分之一扶養義務，即每月扶養費用應為2,915 元。另抗告人
    所主張每月膳食費5,000 元，經核為合理，可以認列；勞、
    健保費依聲請人狀附薪資表所示，應分別以571 元、599 元
    認定之（聲請人98年度勞保費雖調整為659 元，然97年間毀
    諾時勞保費為571 元）；房租5,000 元有房屋租賃契約可證
    ，亦可肯認；電費1,270 元有卷附電費表可稽，堪認屬實；
    交通費3,000 元及電信費2,000 元之支出，考量聲請人擔任
    個案管理師之工作性質所需及聲請人母親黃美穗之身體狀況
    不同於常人，有陪同就醫及經常前往探視之必要，應予許可
    。故依上述標準計算，抗告人每月生活必要支出共20,355元
    （5,000+571+599+5,000+1,270+3,000+ 2,000+2,915=20,35
    5 ），抗告人上開主張每月生活必要支出高達27, 443 元，
    有浮濫、虛列之嫌，實難採計。(四)以抗告人95、96、97年度
    之每月平均收入49,690元扣除97年2 月間毀諾其時每月生活
    必要支出後，尚餘29,335元（49,690- 20,355=29,335 ），
    則其依約償還與最大債權銀行成立之協商條件每月23,456元
    顯有餘裕，並無不能依約清償之情事。是抗告人主張其有不
    可歸責於己致履行顯有重大困難之事由，致履行前揭協商之
    清償方案顯有重大困難乙節，顯難認定。(五)至抗告人主張母
    親車禍住院開刀後，長期醫療復健所需費用先前皆向舅舅借
    款支應，但舅舅有自己家庭要照顧，不堪長期負擔，致使抗
    告人肩負法定扶養義務而增加支出負擔，顯非當初協商時所
    能預料此節，未見抗告人舉任何證據以實此說，難認可採；
    抗告人又主張其因長期照料母親，經常需與同事換班而時有
    糾葛，並為減少因地理因素產生之往返車資賃屋而居之開銷
    ，乃自原任職之佑林醫院離職，並在住所另覓新職（即臺南
    市「福民內科診所」）致每月收入減少此節，因抗告人乃於
    98 年9月間至前開「福民內科診所」任職，而本件審酌抗告
    人是否因不可歸責於己之事由毀諾，則應以97年2 月間毀諾
    時之薪資、支出狀況而為認定，業如前述，故抗告人此部主
    張自與本件判斷其更生要件是否具備無關，附此敘明。
五、綜上，自難認抗告人有不能履行協商方案之情事。此外，抗
    告人均未舉證證明其有何其他不可歸責於己之事由，致履行
    所成立之還款協議顯有重大困難，是其聲請本件更生，自未
    符合同條例第151 條第5 項、第6 項所規定之要件，且該要
    件之欠缺又屬無從補正，依前揭說明，自應駁回其更生之聲
    請。從而，原裁定為相同之認定，而駁回其更生之聲請，依
    法即無不合。又其更生之聲請既經駁回，其所為保全處分之
    聲請自無必要，應併予駁回。從而，原審裁定駁回抗告人更
    生及保全處分之聲請，並無違誤。抗告意旨指摘原裁定不當
    ，求予廢棄另為裁定，為無理由，應予駁回。
六、抗告人其餘主張暨舉證，經審酌結果，認與裁定結果不生影
    響，爰不一一論述。
七、據上論結，依消費者債務清理條例第15條，民事訴訟法第
    495 條之1 第1 項、第449 條第1 項、第95條、第78條，裁
    定如主文。
中    華    民    國    98    年    10    月    30    日
            民事第二庭    審判長法  官  曾文欣
                                法  官  林中如
                                法  官  陳思睿
上為正本係照原本作成。
本件不得再抗告。
中    華    民    國    98    年    10    月    30    日
                                書記官  張富


司法院資訊處製作；財團法人民間司法改革基金會備份。
